臺灣板橋地方法院民事判決　　　　　　 99年度家訴字第228號
原　　　告　林金鴻
訴訟代理人　許正忠
被　　　告　林家德
　　　　　　林家典
　　　　　　林富美
上　一　人
訴訟代理人　周榮華
被　　　告　林春美
　　　　　　林張富美
　　　　　　林子雅
　　　　　　　　　　　　3
　　　　　　林芩蔚
　　　　　　李悌元
　　　　　　李悌達
　　　　　　莊李如月
　　　　　　李詠月
　　　　　　陳李皖月
　　　　　　劉介宙
上　一　人
訴訟代理人　丁俊文律師
被　　　告　劉淑貞
　　　　　　吳益邦
　　　　　　吳美慎
兼上列二人共同
法定代理人　吳光夫
被　　　告　吳勝治
　　　　　　　　　　　　樓
　　　　　　李吳惠美
　　　　　　　　　　　　樓
　　　　　　李光前
　　　　　　何秀蘭（即李炎欣之繼承人）
　　　　　　李炎宗
上列當事人間請求分割共有物事件，於民國100 年2 月24日經言
詞辯論終結，本院判決如下：
    主    文
原告之訴駁回。
訴訟費用由原告負擔。
    事    實
甲、原告方面：
一、聲明：
    被告應會同至地政事務所辦理新北市○○區○○段11及11之
    1 地號等兩筆公同共有土地之分割共有物登記，並依應繼分
    登記為分別共有。
二、陳述：
(一)上開系爭土地之被繼承人為林昉漁，本件原告與被告分別係
    第三代、第四代繼承人；系爭土地僅係林昉漁所遺留遺產中
    之一部分。
(二)原告於民國92年12月3 日已就系爭土地申請辦妥繼承登記，
    現為兩造所公同共有，惟因原告與被告無法就系爭土地之分
    割達成協議，復經調解不成立，爰依民法第824 條之規定，
    請求就系爭土地按兩造之應繼分比例予以分割為分別共有。
(三)兩造之應繼分比例計算如下：
    被告林金鴻應繼分為15分之6 ；被告林張富美應繼分為1350
    分之31、被告林子雅、被告林芩蔚應繼分各為2700分之77；
    被告林家德、林家典、林富美、林春美應繼分各為450 分之
    36；被告李悌元、李悌達、莊李如月、李詠月、陳李皖月應
    繼分各為75分之1 ；被告劉介宙、劉淑貞應繼分各為30分之
    1 ；被告吳光夫、吳勝治、吳益邦、李吳美惠、吳美慎應繼
    分各為525 分之6 ；被告李炎宗應繼分為315 分之1 ；被告
    何秀蘭應繼分為630 分之1 ；被告李光前應繼分為630 分之
    3 。
三、證據：提出土地登記謄本2 份、調解費收據1 份、調解不成
    立證明書1 份、繼承系統表13份、被繼承人林昉漁之戶籍謄
    本1 份、兩造之戶籍謄本24份、其他死亡親屬之戶籍謄本16
    份為證。
乙、被告方面：
壹、被告林富美方面：
一、聲明：原告之訴駁回。
二、陳述：
(一)被告林富美不同意僅就系爭土地予以分割。
(二)被繼承人林昉漁尚遺有位於新北市五股區○地○段土地公小
    段69-1號土地之遺產。
(三)被告林富美對於兩造公同共有土地之應繼分比例有不同算法
    ，兩造之應繼分應分配如下：
    被告林金鴻應繼分為15分之4 ；被告林張富美、被告林子雅
    、被告林芩蔚應繼分各為75分之2 ；被告林家德應繼分為75
    分之16；被告林家典、林富美、林春美應繼分各為75分之6
    ；被告李悌元、李悌達、莊李如月、李詠月、陳李皖月應繼
    分各為75分之1 ；被告劉介宙、劉淑貞應繼分各為30分之1
    ；被告吳光夫、吳勝治、吳益邦、李吳美惠、吳美慎應繼分
    各為52 5分之6 ；被告李炎宗、何秀蘭、李光前應繼分各為
    315 分之1 。
三、證據：提出繼承協議書1 紙、林昉漁公派下親屬會議紀錄1
    份為證。
貳、被告林子雅方面：
一、聲明：原告之訴駁回。
二、陳述：
(一)原告未經其他共有人之同意，擅自向第三人收取系爭土地之
    租金，致系爭土地有三七五租約而影響其他共有人權益甚鉅
    ，原告曾於親屬會議上同意提撥其持分之三分之一賠償被告
    之損失。
(二)本件之被繼承人林昉漁尚遺有其他遺產，被告林子雅不同意
    僅就系爭二筆土地予以分割。
(三)原告要求分割系爭土地，以確定其應有持分，其脫產之用意
    至為明顯。
三、證據：提出臺灣高等法院98年度上字第1160號民事判決1 份
    、新北市新莊地政事務所異動索引1 份、土地登記謄本5 份
    為證。
、被告劉介宙方面：
一、聲明：原告之訴駁回。
二、陳述：
(一)被告劉介宙不同意將系爭公同共有之二筆土地改為分別共有
    。
(二)被繼承人林昉漁所遺留之遺產，除系爭二筆土地外，尚有其
    他多筆土地，此為兩造所不爭執，故本件原告主張僅以遺產
    部分即系爭二筆土地由公同共有關係變為分別共有關係，應
    屬於分割遺產，而非分割共有物，不能僅就系爭土地予以分
    割，原告起訴，依法不合。。
肆、被告林家典方面：
    被告林家典經合法通知，雖未於最後言詞辯論期日到場，惟
    據其以前到場及具狀聲明及陳述如下：
一、聲明：原告之訴駁回。
二、陳述：
(一)被告林家典於原告辦妥繼承登記後，經代書通知，始知系爭
    土地已辦理繼承登記。
(二)原告未經其他共有人之同意，擅自向第三人收取系爭土地之
    租金，致系爭土地有三七五租約而影響其他共有人權益甚鉅
    ，原告曾於親屬會議上同意提撥其持分之三分之一賠償被告
    之損失。
(三)原告要求分割系爭土地，以確定其應有持分，其脫產之用意
    至為明顯。
三、證據：提出臺灣高等法院98年度上字第1160號民事判決1 份
    、新北市新莊地政事務所異動索引1 份、土地登記謄本5 份
    為證。
伍、被告林家德方面：
    被告林家德經本院通知未於言詞辯論期日到場，惟據提出書
    狀所作之聲明及陳述如下：
一、聲明：原告之訴駁回。
二、陳述：
(一)被告林家德不同意所謂「家族會議」決定，或其他當事人目
    前所提出之分割方案，因該等方案均明顯違反公平原則。
(二)倘鈞院認為本件分割事件程序合法，則請鈞院本於公平原則
    處理，以維護共有人之合法權益。
陸、被告林春美、林張富美、林芩蔚方面：
    被告林春美、林張富美、林芩蔚經本院通知未於言詞辯論期
    日到場，惟據提出書狀所作之聲明及陳述如下：
一、聲明：原告之訴駁回。
二、陳述：
(一)原告未經其他共有人之同意，擅自向第三人收取系爭土地之
    租金，致系爭土地有三七五租約而影響其他共有人權益甚鉅
    ，原告曾於親屬會議上同意提撥其持分之三分之一賠償被告
    之損失。
(二)原告要求分割系爭土地，以確定其應有持分，其脫產之用意
    至為明顯。
三、證據：提出臺灣高等法院98年度上字第1160號民事判決1 份
    、新北市新莊地政事務所異動索引1 份、土地登記謄本5 份
    為證。
柒、被告吳光夫、吳勝治、李吳美惠、李光前、李炎宗方面：
    被告吳光夫、吳勝治、李吳美惠、李光前、李炎宗經本院通
    知未於言詞辯論期日到場，惟據提出書狀所作之聲明及陳述
    如下：
一、聲明：原告之訴駁回。
二、陳述：
(一)兩造家族曾舉行家族會議，達成二項共識：(1)就系爭二筆土
    地，原告之繼承權將由6/15降至1/15。(2)原告繼承之部分由
    族人即被告林子雅優先購買，或屬被告林家德所有，以解決
    原告與林家德之債務糾紛，但被告林家德須撤銷所有公同共
    有土地之假扣押。
(二)鈞院若無法接受上述家族會議之共識而作判決，則請判決維
    持公同共有關係，由族人繼續協商，力求解決。
三、證據：提出原告收取租金之收據影本2 紙、銀行存款存根聯
    影本2 紙、意見書影本1 紙、信函影本1 紙為證。
捌、被告李悌元、李悌達、莊李如月、李詠月、陳李皖月、劉淑
    貞、吳益邦、吳美慎、何秀蘭等人方面：
    被告李悌元、李悌達、莊李如月、李詠月、陳李皖月、劉淑
    貞、吳益邦、吳美慎、何秀蘭經合法通知，未於言詞辯論期
    日到場，亦未提出任何書狀否認或爭執原告之主張。
丙、本院依職權向臺北市士林戶政事務所函調訴外人李炎欣與被
    告何秀蘭之結婚登記資料。
    理    由
甲、程序方面：
一、被告林家典經合法通知，未於最後言詞辯論期日到場，被告
    林家德、林春美、林張富美、林芩蔚、吳光夫、吳勝治、李
    吳美惠、李光前、李炎宗、李悌元、李悌達、莊李如月、李
    詠月、陳李皖月、劉淑貞、吳益邦、吳美慎、何秀蘭等人經
    合法通知，亦未於言詞辯論期日到場，均核無民事訴訟法第
    386 條各款所列情形，該等被告部分，爰依原告之聲請，由
    其一造辯論而為判決，合先敘明。
乙、得心證之理由：
一、被繼承人林昉漁已於27年10月3 日死亡，而兩造乃其全體繼
    承人乙節，除據原告陳明在卷外，並經被告林家典、林富美
    、林子雅、劉介宙到庭所不爭執，復有原告所提出之被繼承
    人林昉漁及兩造之戶籍謄本、繼承系統表等件在卷可參，應
    堪信為真實。
二、原告主張系爭坐落新北市○○區○○段11及11之1 地號等兩
    筆土地為兩造之被繼承人林昉漁所遺留，並經原告於92年12
    月3 日就系爭土地申請辦妥繼承登記，現為兩造所公同共有
    之事實，業據原告提出土地登記謄本2 份為證，並經被告林
    家典、林富美、林子雅、劉介宙到庭所不爭執，自堪信為真
    實。
三、遺產之分割應以整個的遺產一體為之：
    按「繼承人得隨時請求分割遺產。但法律另有規定或契約另
    有訂定者，不在此限。」民法第1164條定有明文。本條規定
    所定之遺產分割，係以遺產為一體，整個的為分割，而非以
    遺產中各個財產之分割為對象，亦即遺產分割之目的在遺產
    公同共有關係全部之廢止，而非各個財產公同共有關係之消
    滅。又按遺產分割既以消滅遺產公同共有關係為目的，故除
    被繼承人以遺囑禁止繼承人分割之遺產，及共同繼承人以契
    約約定禁止分割之遺產外，應以全部遺產整體為分割，不能
    以遺產中之各個財產為分割之對象，最高法院84年度台上字
    第2410號判決可資參照。經查，被繼承人林昉漁除遺留有系
    爭坐落新北市○○區○○段11及11之1 地號等兩筆土地外，
    另遺有坐落新北市五股區○地○段土地公小段69-1號土地之
    遺產，此業經原告及被告林家典、林富美、林子雅、劉介宙
    分別陳明在卷，互不爭執（參見本院100 年1 月24日言詞辯
    論筆錄、100 年2 月4 日言詞辯論筆錄），復有被告林富美
    所提出之林昉漁公派下親屬會議紀錄1 份在卷可憑，足見系
    爭二筆土地僅為被繼承人林昉漁所遺留遺產之一部分。本件
    原告既僅以被繼承人林昉漁遺產中之特定財產即系爭二筆土
    地請求裁判分割，並未以被繼承人林昉漁所遺留全部遺產為
    整體分割，自無從就遺產公同共有關係全部予以廢止，顯與
    前述民法第1164條所定應以全部遺產整體為分割對象之意旨
    不符。依上開說明，原告提起本件訴訟，於法自有未合。
四、公同共有物之公同共有關係變更為分別共有關係，應經全體
    公同共有人同意始得為之：
    再按公同共有物之處分及其他之權利行使，除法律另有規定
    外，應得公同共有人全體之同意，民法第828 條第3 項定有
    明文。次按終止遺產之公同共有關係，應以分割方式為之，
    將遺產之公同共有關係終止改為分別共有關係，性質上屬分
    割遺產方法之一，而共有物之分割並無土地法第34條之1 第
    1 項之適用，故欲將遺產之公同共有關係變更（即分割）為
    分別共有關係，依民法第828 條第2 項（按現行法為第3 項
    ）規定，應經共有人全體同意始得為之，最高法院82年度台
    上字第748 號著有判決可參。經查，系爭土地固屬被繼承人
    林昉漁所遺留之部分遺產，然自該特定遺產以觀，系爭土地
    亦為兩造所公同共有之公同共有物。依上開說明，系爭土地
    若經兩造全體同意，自可予以處分，將其公同共有關係變更
    為分別共有關係。然本件被告林家典、林富美、林子雅、劉
    介宙均到庭陳明不同意將系爭二筆土地之公同共有關係變更
    為分別共有關係；另被告林家德、林春美、林張富美、林芩
    蔚、吳光夫、吳勝治、李吳美惠、李光前、李炎宗等人亦分
    別具狀陳明不同意將系爭二筆土地之公同共有關係變更為分
    別共有關係，此分別有被告林春美、林張富美、林芩蔚於10
    0 年2 月7 日提出之陳明狀、被告林家德於100 年2 月16日
    所提出之陳報狀、吳勝治、吳光夫、李吳美惠、李光前、李
    炎宗等人於100 年2 月21日所提出之呈報狀在卷可稽。從而
    ，依上開條文及說明，系爭二筆土地既未經公同共有人全體
    即兩造一致同意分割為分別共有關係，原告提起本件訴訟，
    於法尚屬無據。
五、系爭土地之分割與民法第824 條規定之共有物分割，性質上
    有異：
    本件原告起訴，依民法第824 條之規定請求分割系爭土地，
    然民法第824 條之規定原則上適用於共有人就共有物為分別
    共有關係之情形，而遺產依民法第1151條規定，在分割遺產
    前，各繼承人對於遺產全部為公同共有，本件兩造就系爭土
    地之公同共有關係既依法律規定發生，即不得因當事人單方
    之意思而終止，在公同共有關係消滅前，原告無從依民法第
    824 條之規定，亦無從依民法第830 條第2 項準用民法第82
    3 條、第824 之規定請求分割系爭土地，故原告依民法第82
    4 條之規定，請求分割系爭土地，其請求權基礎容屬有誤。
    況依民法第824 條第2 項請求法院以裁判分割共有物者，須
    以共有人有分割請求權為其起訴要件，而依民法第829 條規
    定，公同關係存續中，各公同共有人，不得請求分割其公同
    共有物，本件原告身為公同共有人中之一人，於系爭土地之
    公同共有關係存續中，自無從依民法第824 條規定請求分割
    系爭土地，其所為請求，尚難謂有理由。
六、末按闡明權固為法院之訴訟指揮權能及義務，關於案情之闡
    明，審判長應隨時注意行使闡明權，向當事人發問或曉諭，
    令其為事實上及法律上陳述，聲明證據，或為其他確定訴訟
    關係所必要之聲明或陳述，其所聲明或陳述有不明瞭或不完
    足者，令其敘明或補充之，並應注意令當事人就訴訟關係之
    事實及法律為適當完全之辯論，民事訴訟法第199 條第1 項
    、第2 項定有明文，期藉由闡明權之行使，使當事人能適時
    預測審理狀況及心證，儘速補正其聲明之內容。然審判長之
    發問或曉諭，仍不得出以嚴厲詞色或輕率態度，並切忌使用
    具有暗示性或誘導性之語句。再者，民事訴訟法第199 條之
    1 第1 項規定，依原告之聲明及事實上之陳述，於實體法上
    得主張數項法律關係而其主張有不明瞭或不完足者，審判長
    應曉諭其敘明或補充之，以利其衡量實體利益與程序利益而
    為適當之主張，惟原告究欲主張何項法律關係，及其是否為
    訴訟之變更或追加，仍應由原告自行斟酌決定，否則，法院
    過度行使闡明權介入訴訟程序之結果，可能危及當事人程序
    主體之地位及權能，造成當事人實體上及程序上之不利益。
    本件原告所為聲明之不當及其請求之無理由已如上述，雖原
    告所為聲明及陳述，或可藉由補正或其他補充方式而趨於適
    當，惟本件被告劉介宙已針對原告之聲明、請求之適法性提
    出質疑，且本院亦已本於闡明權之行使，曉諭原告是否欲更
    正聲明及考量被告所提之該等答辯內容，加以補充或敘明，
    復令兩造為適當完全之辯論，並給予充分之陳述意見機會，
    然原告仍堅持原聲明及請求內容，未更正或補充其聲明及主
    張（參見卷附原告100 年2 月23日民事狀、被告劉介宙100
    年2 月21日答辯狀及本院100 年1 月24日、100 年2 月4 日
    言詞辯論筆錄），若本院仍過於主動就原告未主張之聲明及
    法律關係予以闡明，將有鼓勵或暗示原告為多重主張之作用
    ，對被告而言未免不公平，更有闡明權濫用之情事。是本院
    經探求原告本件訴訟關係真意，本於闡明權職責之行使，既
    已確定原告之聲明、請求內容如上，自無法逾越上開法律所
    定闡明權行使之範圍，就本件訴訟程序為過度之介入，附此
    敘明。
七、本件事證業已明確，原告與被告林家德、林家典、林富美、
    林子雅、劉介宙、林春美、林張富美、林芩蔚、吳光夫、吳
    勝治、李吳美惠、李光前、李炎宗其餘主張陳述及所提證據
    ，經審酌後與判決結果無影響，爰不一一贅述，附此敘明。
八、結論：本件原告之訴為無理由，依民事訴訟法第385 條第1
    項前段、第78條，判決如主文。
中    華    民    國   100    年    3     月    11    日
                  家事法庭  法  官  郭光興
以上正本證明與原本無異
如不服本判決，應於判決送達後20日內向本院提出上訴狀
中    華    民    國  100    年      3    月    14    日
                            書記官  簡維萍